---
title: Proyecto RNAseq
author: Athena Tamayo
date: 27/2/2021
output: html_document
---

A Continuación se hará un análisis de expresión diferencial con los datos de RNA-seq del proyecto SRP186637.
Este proyecto busca determinar si hacer ejercicio tiene un impacto específico en la regulación circadiana
de las vías metabólicas del músculo esquelético dependiendo de cuando se haga durante el transcurso del día. 
Las muestras provienen de cuatro grupos de ratones, dos grupos sedentarios (control) y dos grupos que se 
ejercitan, los cuales a su vez se dividen en un grupo que hace su actividad durante la fase activa temprana 
(ZT15) y otro que la hace durante la fase de reposo temprana (ZT3). Para más información consulte el siguiente 
artículo: https://www.cell.com/action/showPdf?pii=S1550-4131%2819%2930183-4

## <span style="color:darkblue">Obtención de datos</span> 

Obtengamos todos los proyectos con datos de ratón en recount3
```{r}
library("recount3")

mouse_projects <- available_projects(organism = "mouse")
```

Creemos un objeto RangedSummarizedExperiment con los datos de nuestro proyecto de interés.
```{r}
rse_gene_SRP186637 <- create_rse(
    subset(
        mouse_projects,
        project == "SRP186637" & project_type == "data_sources"
    )
)
```

Cambiemos las cuentas por nucleótido a cuentas por lectura.
```{r}
assay(rse_gene_SRP186637, "counts") <- compute_read_counts(rse_gene_SRP186637)
```

## <span style="color:darkblue">Filtrado </span> 

Primero chequemos que las muestras tengan los mismos atributos.
```{r}
rse_gene_SRP186637$sra.sample_attributes[1:5]
```
Las muestras parecen tener los mismos atributos. Entonces, sigamos explorando los atributos.
```{r}
rse_gene_SRP186637 <- expand_sra_attributes(rse_gene_SRP186637)

colData(rse_gene_SRP186637)[
    ,
    grepl("^sra_attribute", colnames(colData(rse_gene_SRP186637)))
]
```
Los atributos "phase", "treatment" y "zt" son de tipo carácter cuando deberían de ser factores. Corrijamos esto.
```{r}
rse_gene_SRP186637$sra_attribute.phase <- factor(rse_gene_SRP186637$sra_attribute.phase)
rse_gene_SRP186637$sra_attribute.treatment <- factor(rse_gene_SRP186637$sra_attribute.treatment)
rse_gene_SRP186637$sra_attribute.zt <- factor(rse_gene_SRP186637$sra_attribute.zt)
```

Observemos el resumen de las variables de interés. 
```{r}
summary(as.data.frame(colData(rse_gene_SRP186637)[
    ,
    grepl("^sra_attribute.phase|treatment|zt", colnames(colData(rse_gene_SRP186637)))
]))
```
## <span style="color:darkblue">Análisis de los datos </span> 

Nuestra variable de interés será la hora en la que se expuso a los ratones al tratamiento; durante la fase activa (ZT15)
ó de reposo (ZT6). Hagamos una variable que nos indique esto.
```{r}
rse_gene_SRP186637$phase <- factor(ifelse(rse_gene_SRP186637$sra_attribute.phase == "Active phase (ZT15)", "Active", "Rest"))
table(rse_gene_SRP186637$phase)
```
Para posteriormente eliminar las muestras de mala calidad, calculemos la proporción de lecturas asignada a cada muestra y las variables
de control de calidad correspondientes.
```{r}
# Proporción de lecturas asiganda a cada gen 
rse_gene_SRP186637$assigned_gene_prop <- rse_gene_SRP186637$recount_qc.gene_fc_count_all.assigned / rse_gene_SRP186637$recount_qc.gene_fc_count_all.total

# Variables de control de calidad
summary(rse_gene_SRP186637$assigned_gene_prop)
```
Como podemos ver, las variables de control de calidad no difieren mucho entre ambos grupos. 
```{r}
with(colData(rse_gene_SRP186637), tapply(assigned_gene_prop, phase, summary))
```
Grafiquemos la frecuencia con la que cierta proporción de lecturas se le asigna a cada muestra. 
```{r} 
# Guardemos nuestro objeto original
rse_gene_SRP186637_unfiltered <- rse_gene_SRP186637

# Eliminemos a muestras malas
hist(rse_gene_SRP186637$assigned_gene_prop)
```
Que a una muestra se le asigne menos de 20% de las lecturas ó más del 50% es atípico. Por lo tanto, se eliminarán aquellas 
muestras cuya proporción de genes asignados sea menor a 0.2 o mayor a 0.5, estás siendo 4 en total.
```{r}
table(rse_gene_SRP186637$assigned_gene_prop < 0.2 | rse_gene_SRP186637$assigned_gene_prop > 0.5)
```
Ahora calculemos los niveles medios de expresión de los genes en nuestras muestras.
```{r}
rse_gene_SRP186637 <- rse_gene_SRP186637[, rse_gene_SRP186637$assigned_gene_prop > 0.2 & rse_gene_SRP186637$assigned_gene_prop < 0.5]

gene_means <- rowMeans(assay(rse_gene_SRP186637, "counts"))
summary(gene_means)
```
Una parte del filtrado consiste en eliminar genes con valores de expresión muy bajos. 0 es el valor mínimo y la mediana. 
Como podremos ver más adelante, si definimos a 0 como nuestro punto de corte nos quedamos con el 72.15% de los genes. Por esto, 
con el fin de no perder muchas muestras mantendremos este punto de corte aunque sea un valor bajo. 
```{r}
# Eliminamos genes
rse_gene_SRP186637 <- rse_gene_SRP186637[gene_means > 0, ]

# Dimensiones finales
dim(rse_gene_SRP186637)
```
```{r}
# Porcentaje de genes que sobrevivió al filtrado 
round(nrow(rse_gene_SRP186637) / nrow(rse_gene_SRP186637_unfiltered) * 100, 2)
```
## <span style="color:darkblue">Normalización de los datos </span> 

Tomando en cuenta que podría haber un sesgo por la composición de las librerías, el cual implica que artificialmente se observe 
expresión diferencial, se deben de normalizar los datos. Para  esto usaremos la función calcNormFactors del paquete edgeR.
```{r}
library("edgeR") 
dge <- DGEList(
    counts = assay(rse_gene_SRP186637, "counts"),
    genes = rowData(rse_gene_SRP186637)
)
dge <- calcNormFactors(dge)
```

## <span style="color:darkblue">Análisis de expresión diferencial </span>

Los conteos cercanas a 0 normalmente tienen desviaciones estándar bajas. Por esto es necesario filtrar un poco más los datos para 
después crear el objeto voom EList. Entonces filtraremos los genes que tienen menos de 50 conteos. 
Fuente:
https://stats.stackexchange.com/questions/160255/voom-mean-variance-trend-plot-how-to-interpret-the-plot
```{r}
sumCounts <- rowSums(dge$counts)

isexpr <- sumCounts > 50
```

A continuación se graficará la proporción de genes asignada a cada muestra con respecto a la fase en la que se tomó y el tratamiento.
Como podemos ver, en ambos casos no hay una expresión diferencial apreciable. 
```{r}
library("ggplot2")
ggplot(
    as.data.frame(colData(rse_gene_SRP186637)),
    aes(y = assigned_gene_prop, x = phase)
) +
    geom_boxplot() +
    theme_bw(base_size = 20) +
    ylab("Assigned Gene Prop") +
    xlab("Treatment")
```
```{r}
ggplot(
    as.data.frame(colData(rse_gene_SRP186637)),
    aes(y = assigned_gene_prop, x = sra_attribute.treatment)
) +
    geom_boxplot() +
    theme_bw(base_size = 20) +
    ylab("Assigned Gene Prop") +
    xlab("Treatment")
```
Ahora generemos el modelos estadístico de acuerdo a nuestras variables de interés. 
El momento en el que se aplique el tratamiento y el tipo de tratamiento que se le aplique al ratón (ejercicio ó control) están 
potencialmente relacionados, mientras que el momento en el que se tome la muestra (zt) y la proporción de genes asignados tienen 
efectos aditivos. 
```{r}
mod <- model.matrix(~ phase*sra_attribute.treatment + sra_attribute.zt + assigned_gene_prop,
    data = colData(rse_gene_SRP186637)
)
colnames(mod)
```
El gráfico de voom muestra cómo el coeficiente de variación de los conteos depende del tamaño del conteo, por esto eliminamos aquellos 
genes cuyo conteo es menor a 50. El gráfico muestra la desviación estándar de los valores de expresión de cada gen en el eje y, y el logaritmo
base dos de el tamaño del conteo más 0.5 en el eje x.
```{r}
library("limma")
vGene <- voom(dge[isexpr,], mod, plot = TRUE)
```
Ahora, generemos un modelo de ajuste lineal con lmFit y resumamoslo con topTable.
```{r}
eb_results <- eBayes(lmFit(vGene))

de_results <- topTable(
    eb_results,
    # "phaseRest" es coeficiente de interés 
    coef = 2,
    number = nrow(rse_gene_SRP186637),
    sort.by = "none"
)
dim(de_results)
```
```{r}
head(de_results)
```
```{r}
# Genes diferencialmente expresados entre los grupos a los que se les aplicó el tratamiento durante la fase activa y de reposo con FDR < 5%
table(de_results$adj.P.Val < 0.05)
```
Visualicemos los resultados estadísticos. plotMA grafica el cambio de expresión entre los grupos a los que se les aplicó el 
tratamiento durante la fase activa y en la fase de reposo. Aquí, los valores positivos significan que la expresión es más alta
cuando el tratamiento se aplicó durante la fase activa y valores negativos cuando se aplicó durante la fase de reposo. El cambio 
de expresión (eje y) depende de la media de los conteos normalizados (eje x).
```{r}
plotMA(eb_results, coef = 2)
```
En un diagrama de volcán podemos observar los cambios de expresión y su significancia a través del valor p. 
Además, puede resaltar algunos genes que maximizan ambas variables. 

```{r}
volcanoplot(eb_results, coef = 2, highlight = 3, names = de_results$gene_name)
```
```{r}
de_results[de_results$gene_name %in% c("1700071M", "Gm8213", "Nup188"), ]
```
En este caso se resaltan los genes 1700071M, Gm8213, Nup188. Solo encontré información de Gm8213 y Nup188, el primero 
siendo una nucleoporina y el segundo pseudogen predicho. Ninguno de los dos tienen una función directamente relacionada 
con nuestra hipótesis.

https://www.genecards.org/cgi-bin/carddisp.pl?gene=NUP188&keywords=Nup188
https://www.genscript.com/gene/mus-musculus/666648/gm8213.html

## <span style="color:darkblue">Visualización de genes diferencialmente expresados </span>

Tratemos de visualizar la expresión diferencial de los genes de acuerdo a las condiciones que analizadas en nuestro modelo.

```{r}
# Extraer valores de los genes de interés
exprs_heatmap <- vGene$E[rank(de_results$adj.P.Val) <= 50, ]

# Creemos una tabla con información de las muestras
df <- as.data.frame(colData(rse_gene_SRP186637)[, c("phase", "sra_attribute.treatment", "sra_attribute.zt")])
colnames(df) <- c("Phase", "Treatment", "zt")

# Agreguemos los nombres de los genes 
rownames(exprs_heatmap) <- rowRanges(rse_gene_SRP186637)$gene_name[
    match(rownames(exprs_heatmap), rowRanges(rse_gene_SRP186637)$gene_id)
]

# Hagamos un heatmap
library("pheatmap")
pheatmap(
    exprs_heatmap,
    cluster_rows = TRUE,
    cluster_cols = FALSE,
    # No mostramos los nombres por motivos estéticos. 
    # Estos se pueden ver en el archivos pds pheatmap_con_nombres.pdf.
    show_rownames = FALSE,
    show_colnames = FALSE,
    annotation_col = df
)
```
Guardemos el HeatMap en un PDF
```{r}
pdf("pheatmap_con_nombres.pdf", height = 14, useDingbats = FALSE)
pheatmap(
    exprs_heatmap,
    cluster_rows = TRUE,
    cluster_cols = TRUE,
    show_rownames = TRUE,
    show_colnames = FALSE,
    annotation_col = df
)
dev.off()
```
Hagamos otros gráficos útiles para observar expresión diferencial. El plotMDS nos ayuda a ver si los grupos se clusterizan.
```{r}
library("RColorBrewer")

# Convertimos los momentos de aplicación de tratamiento a colores
col.group <- df$Phase
levels(col.group) <- brewer.pal(nlevels(col.group), "Set1")
```

Grafiquemos...
```{r}
# MDS por momento de tratamiento
col.group <- as.character(col.group)
plotMDS(vGene$E, labels = df$Phase, col = col.group)
```
```{r}
#  MDS por tratamiento
col.group <- df$Treatment
levels(col.group) <- brewer.pal(nlevels(col.group), "Set1")
col.group <- as.character(col.group)
plotMDS(vGene$E, labels = df$Treatment, col = col.group)
```
```{r}
# MDS por tiempo en el que se tomó la muestra 
col.group <- df$zt
levels(col.group) <- brewer.pal(nlevels(col.group), "Set1")
col.group <- as.character(col.group)
plotMDS(vGene$E, labels = df$zt, col = col.group)
```

## <span style="color:darkblue">Conclusiones</span>

Desde un principio con los campos de control de calidad se sugiere que no hay expresión diferencial entre los grupos 
a los que se les aplicó el tratamiento durante la fase activa y de reposo. Lo cual se confirma posteriormente una 
y otra vez por los distintos gráficos. Sin embargo, es sumamente probable que este resultado se debe al 
planteamiento del modelo y a la manera en la que se condujo el análisis. Para empezar, creo que debieron de haber 
4 grupos como se planteó en el experimento original en lugar de dos. Así, en lugar de sólo comparar los niveles de 
expresión entre los grupos a los que se les aplicó el tratamiento en la fase activa y a los que se le aplicó en la 
fase de reposo, se debió de hacer entre los grupos que hicieron ejercicio durante la fase activa, los que hicieron 
durante la fase de reposo y a los que se les aplicó el control durante los mismos tiempos. Además, el tiempo en el 
que se toma la muestra también es importante, pues se quiero observar el impacto en la regulación circadiana de las 
vías metabólicas del músculo esquelético. 
Lo anteriormente mencionado son limitaciones inmensas del actual reporte, pero se espera que sean abordadas en las 
siguientes versiones de este proyecto.

