---
title: "02_notas"
output: html_document
---

* Summarized Experiment

Summarize experiment es un objeto cuya parte principal consiste de tres partes unidas. 
    - rowRanges → tabla de información de las regiones genomicas y anotación de los genes, un renglon               por cada gen. Es un objeto tipo genomic ranges.
    - Assays → contiene los datos [genes, muestras]. Puede ser una matriz o más.
    - colData → describe a las muestras. Un renglón por cada muestra, una columna por cada variable.
    - rowData → Objeto que describe a las filas, genes. 
    
Nota: rtrach layer es un paquete que te permite leer datos de distintos formatos bioinformáticos (BED, GTF, etc).
                  
```{r summarizedExperiment}
## Lets build our first SummarizedExperiment object
library("SummarizedExperiment")
?SummarizedExperiment

## De los ejemplos en la ayuda oficial

## Creamos los datos para nuestro objeto de tipo SummarizedExperiment
## para 200 genes a lo largo de 6 muestras
nrows <- 200
ncols <- 6
## Números al azar de cuentas
set.seed(20210223)
counts <- matrix(runif(nrows * ncols, 1, 1e4), nrows)
## Información de nuestros genes
rowRanges <- GRanges(
    rep(c("chr1", "chr2"), c(50, 150)),
    IRanges(floor(runif(200, 1e5, 1e6)), width = 100),
    strand = sample(c("+", "-"), 200, TRUE),
    feature_id = sprintf("ID%03d", 1:200)
)
names(rowRanges) <- paste0("gene_", seq_len(length(rowRanges)))
## Información de nuestras muestras
colData <- DataFrame(
    Treatment = rep(c("ChIP", "Input"), 3),
    row.names = LETTERS[1:6]
)
## Juntamos ahora toda la información en un solo objeto de R
rse <- SummarizedExperiment(
    assays = SimpleList(counts = counts),
    rowRanges = rowRanges,
    colData = colData
)

## Exploremos el objeto resultante
rse
```
class → Nombre de la clase  
dim → Dimesiones de la matriz 
assay → Son los datos de un experimento, pueden haber varias tablas con distintos datos
        En este caso el nombre de la matriz es counts
rownames → El nombre de los genes 
rowData names → Nombre de las columnas del objeto rowData.
colnames → El nombre de las muestras 
colData names → Nombre de las columnas del objejto colData.

```{r}
## tabla assay
head(assay(rse))
```
```{r}
dim(rse)
dimnames(rse)
rowRanges(rse)
```

```{r}
## Ver los "unique" levels (cromosomas)
seqlevels(rse)
## Tabla comprimida por repetición de cada seqlevel (chromosoma)
seqnames(rowRanges(rse)) 
```
```{r }
#Cuanto pesa el objeto?
pryr::object_size(rse)
```
Ejercicio 1 | interpretar comando 
```{r ejercicio}
# Comando 1
# Obtienes los  primeros dos genes de todas las muestras.
rse[1:2, ]

# Comando 2
# Obtenemos todos los datos de todos los genes en las muestras A, D y F. 
rse[, c("A", "D", "F")]
head(assay(rse[, c("A", "D", "F")]))

# Nota. Tras bambalinas:
which(colnames(rse)%in%c('A','D','F')) 
```
```{r}
rse$Treatment
```

```{r iSEE}
## Explora el objeto rse de forma interactiva
library("iSEE")
iSEE::iSEE(rse)
```

* spatialLIBD

```{r}
## Descarguemos unos datos de spatialLIBD
sce_layer <- spatialLIBD::fetch_data("sce_layer")
sce_layer

## Revisemos el tamaño de este objeto
pryr::object_size(sce_layer)
```
Ejercicio 2 | iSEE
```{r}
# 2.1 Replicar gráfica 
iSEE::iSEE(sce_layer)

# 2.2 Explora en con un heatmap la expresión de los genes MOBP, MBP y PCP4. Si hacemos un clustering (agrupamos los genes), ¿cúales genes se parecen más?, ¿En qué capas se expresan más los genes MOBP y MBP?

short<-sce_layer[which(rowData(sce_layer)$gene_name%in%c("MOBP","MBP","PCP4")),]
iSEE::iSEE(short)

# Los genes ENSG00000168314 (MOBP) y ENSG00000197971 (MBP) son los que se parecen más. Estos genes se 
# expresan más en la sustancia  blanca del cerebro (WB).

# Las figuras se encuentran en ~/rnaseq_2021_notas/figuras/ReducedDimensionPlot.pdf y 
# ~/rnaseq_2021_notas/figuras/ComplexHeatmapPlot1.pdf
```

* recount3

Podemos obtener datos de RNAseq de raton y humano, los organismos con mayor estudios de RNAseq.

```{r}
library("recount3")

human_projects <- available_projects()
```

Tomamos el id del experimento de interés y se crea un objeto.

```{r}
## Explora los proyectos disponibles de forma interactiva
proj_info_interactive <- interactiveDisplayBase::display(human_projects)
## Selecciona un solo renglón en la tabla y da click en "send".

## Aquí verificamos que solo seleccionaste un solo renglón.
stopifnot(nrow(proj_info_interactive) == 1)

## Crea el objeto RSE
rse_gene_interactive <- create_rse(proj_info_interactive)
```

```{r}
## Encuentra tu proyecto de interés. Aquí usaremos SRP009615 de ejemplo
proj_info <- subset(
    human_projects,
    project == "SRP009615" & project_type == "data_sources"
)
## Crea un objeto de tipo RangedSummarizedExperiment (RSE)
## con la información a nivel de genes
rse_gene_SRP009615 <- create_rse(proj_info)
```

```{r}
## Explora el objeto RSE
rse_gene_SRP009615

colData(rse_gene_SRP009615)
```
```{r}
## Convirtamos las cuentas por nucleotido a cuentas por lectura
## usando compute_read_counts().
## Para otras transformaciones como RPKM y TPM, revisa transform_counts().
assay(rse_gene_SRP009615, "counts") <- compute_read_counts(rse_gene_SRP009615)
```

```{r}
## Para este estudio en específico, hagamos más fácil de usar la
## información del experimento
rse_gene_SRP009615 <- expand_sra_attributes(rse_gene_SRP009615)
colData(rse_gene_SRP009615)[
    ,
    grepl("^sra_attribute", colnames(colData(rse_gene_SRP009615)))
]
```
Ahora estamos listos para usar otras herramientas para el análisis de los datos.

Ejercicio 3 | reproducir una imagen son iSEE
```{r}
iSEE::iSEE(rse_gene_SRP009615)

# La figura se encuentra en ~/rnaseq_2021_notas/figuras/FeatureAssayPlot1.pdf
```

