---
title: "04_notas"
output: html_document
---

Revisión 

¿Debemos explorar las relaciones entre nuestras variables con información de nuestras muestras previo a hacer un análisis de expresión diferencial?
Si, es muy importante para hacer el modelo estadístico correctamente.

¿Por qué usamos el paquete edgeR?
Para normalizar los datos toamndo en cuenta el composition bias.

¿Por qué es importante el argumento sort.by en topTable()?
Para mantener el mismo orden de los datos originales. De otra manera tendras que hacer un match para relacionar los datos originales y los de topTable.

¿Por qué es importante el argumento coef en topTable()?
Es el índice del coeficiente de interés, de la columna que contiene los datos que quieres comparar.
colnames(mode.matrix) → nombre de las columnas.


Usemos los datos de http://research.libd.org/SPEAQeasy-example/bootcamp_intro

```{r}
speaqeasy_data <- file.path(tempdir(), "rse_speaqeasy.RData")
download.file("https://github.com/LieberInstitute/SPEAQeasy-example/blob/master/rse_speaqeasy.RData?raw=true", speaqeasy_data, mode = "wb")
library("SummarizedExperiment")
load(speaqeasy_data, verbose = TRUE)
```
```{r}
rse_gene
```
¿Cuantos genes y muestras tenemos en estos datos?
60609 genes y 40 muestras

Ejercicio en equipo

1. ¿Hay diferencias en totalAssignedGene o mitoRate entre los grupos de diagnosis (PrimaryDx)?
2. Grafica la expresión de SNAP25 para cada grupo de diagnosis.
3. Sugiere un modelo estadistico que podríamos usar en una análisis de expresión diferencial. Verifica que si sea un modelo full rank. ¿Cúal sería el o los coeficientes de interés?

Respuesta 1
```{r}
## Exploremos la variable de PrimaryDx
table(rse_gene$PrimaryDx)
```
```{r}
## Eliminemos el diagnosis "Other" porque no tiene información
rse_gene$PrimaryDx <- droplevels(rse_gene$PrimaryDx)
table(rse_gene$PrimaryDx)
```
```{r}
## Exploremos numéricamente diferencias entre grupos de diagnosis para
## varias variables
with(colData(rse_gene), tapply(totalAssignedGene, PrimaryDx, summary))
```
```{r}
with(colData(rse_gene), tapply(mitoRate, PrimaryDx, summary))
```
Númericacmente parece que no hay muchas diferencias 

```{r}
## Podemos hacer lo mismo para otras variables
with(colData(rse_gene), tapply(mitoRate, BrainRegion, summary))
```
Hay un poco de más diferencia.

```{r}
## Podemos resolver la primeras preguntas con iSEE
## if (interactive()) iSEE::iSEE(rse_gene)

## O hacer graficas nosotros mismos. Aquí les muestro una posible respuesta
## con ggplot2
library("ggplot2")
ggplot(
    as.data.frame(colData(rse_gene)),
    aes(y = totalAssignedGene, group = PrimaryDx, x = PrimaryDx)
) +
    geom_boxplot() +
    theme_bw(base_size = 20) +
    xlab("Diagnosis")

ggplot(
    as.data.frame(colData(rse_gene)),
    aes(y = mitoRate, group = PrimaryDx, x = PrimaryDx)
) +
    geom_boxplot() +
    theme_bw(base_size = 20) +
    xlab("Diagnosis")
```
Gráficamente tampoco hay mucha diferencia 

```{r}
## Otras variables
ggplot(
    as.data.frame(colData(rse_gene)),
    aes(y = mitoRate, group = BrainRegion, x = BrainRegion)
) +
    geom_boxplot() +
    theme_bw(base_size = 20) +
    xlab("Brain Region")
```
Hay mayor dif. pero tampoco es mucha.

Respuesta 2

```{r}
## Encontremos el gene SNAP25
rowRanges(rse_gene)
```
```{r}
## En este objeto los nombres de los genes vienen en la variable "Symbol"
i <- which(rowRanges(rse_gene)$Symbol == "SNAP25")
i
```
```{r}
## Para graficar con ggplot2, hagamos un pequeño data.frame
df <- data.frame(
    expression = assay(rse_gene)[i, ],
    Dx = rse_gene$PrimaryDx
)

## Ya teniendo el pequeño data.frame, podemos hacer la gráfica
ggplot(df, aes(y = log2(expression + 0.5), group = Dx, x = Dx)) +
    geom_boxplot() +
    theme_bw(base_size = 20) +
    xlab("Diagnosis") +
    ylab("SNAP25: log2(x + 0.5)")
```
```{r}
## Otro ejemplo 
## https://bioconductor.org/packages/release/bioc/vignettes/scater/inst/doc/overview.html#3_Visualizing_expression_values

scater::plotExpression(
    as(rse_gene, "SingleCellExperiment"),
    features = rownames(rse_gene)[i],
    x = "PrimaryDx",
    exprs_values = "counts",
    colour_by = "BrainRegion",
    xlab = "Diagnosis"
)
```
Respuesta 3

```{r}
## Para el modelo estadístico exploremos la información de las muestras
colnames(colData(rse_gene))
```
```{r}
## Podemos usar región del cerebro porque tenemos suficientes datos
table(rse_gene$BrainRegion)
```
```{r}
## Pero no podemos usar "Race" porque son solo de 1 tipo
table(rse_gene$Race)
```
```{r}
## Ojo! Acá es importante que hayamos usado droplevels(rse_gene$PrimaryDx)
## si no, vamos a tener un modelo que no sea _full rank_
mod <- with(
    colData(rse_gene),
    model.matrix(~ PrimaryDx + totalAssignedGene + mitoRate + rRNA_rate + BrainRegion + Sex + AgeDeath)
)

## Exploremos el modelo de forma interactiva
if (interactive()) {
    ## Tenemos que eliminar columnas que tienen NAs.
    info_no_NAs <- colData(rse_gene)[, c(
        "PrimaryDx", "totalAssignedGene", "rRNA_rate", "BrainRegion", "Sex",
        "AgeDeath", "mitoRate", "Race"
    )]
    ExploreModelMatrix::ExploreModelMatrix(
        info_no_NAs,
        ~ PrimaryDx + totalAssignedGene + mitoRate + rRNA_rate + BrainRegion + Sex + AgeDeath
    )

    ## Veamos un modelo más sencillo sin las variables numéricas (continuas) porque
    ## ExploreModelMatrix nos las muestra como si fueran factors (categoricas)
    ## en vez de continuas
    ExploreModelMatrix::ExploreModelMatrix(
        info_no_NAs,
        ~ PrimaryDx + BrainRegion + Sex
    )

    ## Si agregamos + Race nos da errores porque Race solo tiene 1 opción
    # ExploreModelMatrix::ExploreModelMatrix(
    #     info_no_NAs,
    #     ~ PrimaryDx + BrainRegion + Sex + Race
    # )
}
```
